臺灣高等法院刑事裁定
110年度毒抗字第1646號
抗  告  人  
即  被  告  陳建弘




上列抗告人因聲請施以強制戒治案件，不服臺灣新北地方法院11
0年度毒聲字第2230號，中華民國110年10月19日裁定（聲請案號
：臺灣新北地方檢察署110年度聲戒字第230號、110年度毒偵字
第141號），提起抗告，本院裁定如下：
    主  文
抗告駁回。                                              
    理  由
一、原裁定意旨略以：抗告人即被告甲○○（下稱抗告人）因施用
    毒品，經臺灣新北地方法院以110年度毒聲字第209號裁定送
    觀察、勒戒後，認有繼續施用毒品傾向，有法務部○○○○○○○○
    民國110年10月13日南所衛字第1100009290號函檢附之法務
    部○○○○○○○○附設勒戒處所有無繼續施用毒品傾向證明書、有
    無繼續施用毒品傾向評估標準紀錄表在卷可憑，是本件聲請
    應予准許，爰依毒品危害防制條例第20條第2項後段規定，
    裁定抗告人令入戒治處所強制戒治，其期間為6個月以上，
    至無繼續強制戒治之必要為止，但最長不得逾1年。
二、抗告意旨略以：抗告人雖曾於92年執行觀察勒戒、強制戒治
    ，至今已屆18年，期間雖亦有獲判徒刑，然將此前科紀錄列
    為裁定強制戒治處分之依據，是否與一罪不二罰及罪不溯及
    既往之精神相牴觸？抗告人尚有另案待執行，未來刑期可謂
    冗長，若依前科紀錄裁以強制戒治處分，可謂無端加諸一年
    刑期，實不利於抗告人之處遇。又抗告人因毒品危害防制條
    例，先後由法院作出觀察勒戒與強制戒治兩種裁定，是否明
    顯違反一罪不二罰之精神（以同罪名作出二次裁定）？何以
    竟以同一罪名先裁定觀察勒戒後，再裁以強制戒治，是否違
    法或為立法疏漏？懇請能再次斟酌前科紀錄之分數，准予撤
    銷強制戒治之裁定。
三、按觀察、勒戒後，檢察官或少年法院（地方法院少年法庭）
    依據勒戒處所之陳報，認受觀察、勒戒人無繼續施用毒品傾
    向者，應即釋放，並為不起訴之處分或不付審理之裁定；認
    受觀察、勒戒人有繼續施用毒品傾向者，檢察官應聲請法院
    裁定或由少年法院（地方法院少年法庭）裁定令入戒治處所
    強制戒治，其期間為6個月以上，至無繼續強制戒治之必要
    為止，但最長不得逾1年，毒品危害防制條例第20條第2項定
    有明文。次按勒戒處所應注意受觀察、勒戒人在所情形，經
    醫師研判其有或無繼續施用毒品之傾向後，至遲應於觀察、
    勒戒期滿15日前，陳報該管檢察官或少年法院（庭），觀察
    勒戒處分執行條例第8條第1項亦定有明文。依據上開規定，
    受觀察、勒戒人有無繼續施用毒品之傾向，係由醫師研判；
    而關於有無繼續施用毒品傾向之評估標準，法務部已於110
    年3月26日以法矯字第11006001760號函修正頒布「有無繼續
    施用毒品傾向評估標準紀錄表」、「有無繼續施用毒品傾向
    評估標準評分說明手冊」，上開評分說明手冊業已載明判定
    之原則：「受觀察勒戒人入所後，經過2週時間的觀察、勒
    戒，由處所及醫療人員依據其各項紀錄、資料及觀察勒戒期
    間之行為表現，加以評分。在勒戒人入所4至6週後，可再做
    1次評估以做必要之評分修正。每1大項皆有靜態因子與動態
    因子。先以靜態因子分數評分，靜態因子分數總分在60分（
    含）以上為『有繼續施用毒品傾向』；60分以下，與動態因子
    分數相加，如果總分在60分（含）以上，為『有繼續施用毒
    品傾向』」。是被告有無「繼續施用毒品傾向」，係依具體
    個案之臨床實務及相關事證等情綜合判定，有其相當之專業
    依據及標準，且涉及專門醫學，又衡酌強制戒治之目的，係
    為協助施用毒品者戒斷毒品之心癮及身癮所為之保安處分，
    而該評估標準係將與判斷有無繼續施用傾向之相關因素加以
    列舉及量化，適用於每一位受觀察、勒戒處分之人，具一致
    性、普遍性、客觀性，以利執法者判定受勒戒人有無繼續施
    用毒品傾向，倘其評估由形式上觀察，無擅斷或濫權等明顯
    不當情事，法院應予尊重。
四、經查：
　㈠抗告人因施用第一、二級毒品案件，由原審法院裁定將其送
    觀察、勒戒後，經法務部○○○○○○○○附設勒戒處所依據法務部
    於110年3月26日修正之評估標準評定之結果如下：
　⒈前科紀錄與行為表現部分合計為21分（靜態因子部分：毒品
    犯罪相關司法紀錄14筆計10分、首次毒品犯罪年齡「21-30
    歲」計5分、其他犯罪相關紀錄2筆計4分、入所時尿液毒品
    檢驗結果呈「無藥物反應」計0分；動態因子部分：所內行
    為表現為「持續於所內抽菸」計2分）。
　⒉臨床評估部分合計為35分（靜態因子部分：多重毒品濫用為
    「有，海洛因、安非他命」計10分、合法物質濫用為「有，
    菸」計2分、使用方式為「有注射使用」計10分、使用年數
    為「超過一年」計10分；動態因子部分：精神疾病共病〈含
    反社會人格〉評定為「無」計0分、臨床綜合評估〈含病識感
    、動機、態度、就醫意願〉評定為「輕度」計3分）。
　⒊社會穩定度部分合計為5分（靜態因子部分：工作為「全職工
    作，自營資源回收月薪2.5萬」計0分、家人藥物濫用為「無
    」計0分；動態因子部分：入所後家人是否訪視為「無」計5
    分、出所後是否與家人同住為「是」計0分）。
　⒋以上⒈至⒊總分合計為61分（靜態因子共計51分，動態因子共
    計10分），而應評定為「有繼續施用毒品傾向」，有法務部
    ○○○○○○○○前揭函文所附之有無繼續施用毒品傾向證明書、有
    無繼續施用毒品傾向評估標準紀錄表各1份在卷可佐。又雖
    此次觀察、勒戒裁定，抗告人係以抽菸方式施用海洛因，但
    抗告人確曾以針筒注射方式施用海洛因（例如原審法院109
    年度審訴字第264號判決），是上開評估認定「有注射使用
    」仍屬有據，併此指明。
  ㈡上開新修正之「有無繼續施用毒品傾向評估標準」既係法務
    部邀集專家學者暨相關機關研商後修正完竣，以因應本次毒
    品危害防制條例之修法意旨，且為一般受觀察、勒戒處分人
    均一體適用，而且依照評分說明手冊載明判定之原則，上述
    評估係該所相關專業知識經驗人士，於抗告人受觀察、勒戒
    期間，依其本職學識評估抗告人之前科紀錄與行為表現、臨
    床評估、社會穩定度等因子所為之綜合判斷，經科學驗證所
    得之結論，足徵上開證明書及評估標準紀錄表，係綜合個案
    之臨床實務及具體事證為評分，以判定抗告人有繼續施用毒
    品傾向，自形式上觀察，並無擅斷或濫權等明顯不當之情事
    ，自得資為判斷抗告人有無繼續施用毒品傾向之證明。是自
    上開評定之評分結果觀之，抗告人於觀察、勒戒完畢後，確
    有繼續施用毒品之傾向，而達應施以強制戒治之標準，自有
    依法再施以強制戒治以降低其再次施用毒品之危險性之必要
    ，則原審法院因此先後分別裁以觀察勒戒、強制戒治之處分
    ，以完成立法者所要求之完整機構內處遇療程，自係於法有
    據，亦不生重複處罰、違反一罪不二罰之問題，是抗告人主
    張原審法院以同一罪名先裁定觀察勒戒後，再裁以強制戒治
    ，乃違法或為立法疏漏云云，容有誤會。　　
  ㈢抗告人雖又主張將前科紀錄列為裁定強制戒治處分之依據，
    與一罪不二罰及罪不溯及既往之精神相牴觸云云。惟查，參
    酌強制治療本質上應為一種由專業人員主導實施之治療程序
    ，受強制治療者係立於「病人」之地位接受治療，並以使受
    治療者有效降低其再犯危險為目的，則同此理，在評估有無
    繼續施用毒品傾向時，納入施用者前此之毒品等前案紀錄作
    為指標，通案列計一致但比重不同之分數（毒品紀錄每筆5
    分，其他前案紀錄每筆2分），再為個案上之統計與分數加
    總，最後得出有繼續施用毒品傾向之結論而認施用者有強制
    戒治之必要，有其本質考量及合理之關連性，並非針對其過
    去之前案紀錄再重複為刑事處罰，自不違反一事不二罰之原
    則。且就「前科紀錄與行為表現」部分計分時，新制業已降
    低毒品或其他前案之影響程度，而各設有10分上限，其目的
    係衡量在3年「定期治療」之新模式下，如一概如舊制無限
    制以前案記錄累加勒戒人之分數，往往很容易達到「有繼續
    施用毒品傾向」而應強制戒治之標準，使得理應更為重要之
    臨床評估等因子之重要性被稀釋，亦不利於鼓勵勒戒人積極
    參與觀察、勒戒之機構內處遇，但以前案記錄作為衡量勒戒
    人有無繼續施用毒品傾向之靜態因子之一，仍有正當合理之
    關連性，如過往毒品或其他犯罪紀錄較多者，其無視毒品、
    刑法等相關刑事禁誡規定而犯罪，應可作為其對刑罰反應力
    較為薄弱之象徵，經觀察、勒戒後，若未能徹底戒除毒癮，
    再繼續施用毒品之可能性自然較高，並非為再度懲罰有前案
    紀錄之人而為此規定。從而，基於對施用毒品之人，將之視
    為「病人」，使其能接受定期治療之新制精神，尚難僅因採
    計前案紀錄，便認為對抗告人不公，且新制規定業已設有計
    分上限，以避免無限制擴張前案紀錄對「前科紀錄與行為表
    現」項判定之影響，而有合比例性之限縮考量，是抗告人此
    部分之主張，並非有理。
　㈣觀察、勒戒後，若經評估認有繼續施用毒品傾向，即應直接
    接續進行強制戒治，乃毒品危害防制條例所規定之完整機構
    內療程，並無須將抗告人日後是否有另案徒刑尚待執行列入
    評估考量之內，自難認若依前科紀錄裁以強制戒治處分，即
    可謂係無端加諸一年刑期云云，是抗告人此部分主張，亦非
    可採。
五、綜上所述，原裁定准檢察官之聲請，依毒品危害防制條例第
    20條第2項後段之規定，裁定抗告人令入戒治處所施以強制
    戒治，其期間為6個月以上，至無繼續強制戒治之必要為止
    ，但最長不得逾1年，經核於法有據，抗告意旨徒以前詞指
    摘原裁定不當，請求撤銷原裁定，為無理由，應予駁回。
據上論斷，應依刑事訴訟法第412條，裁定如主文。
中　　華　　民　　國　　110 　年　　12　　月　　30　　日
                  　刑事第八庭　審判長法　官　陳世宗
                                      法　官　林呈樵
                                      法　官　吳勇毅
以上正本證明與原本無異。
不得再抗告。
                                      書記官  許家慧
中　　華　　民　　國　　110 　年　　12　　月　　30　　日